臺灣高等法院臺中分院刑事判決　　　100年度交上易字第683號
上　訴　人
即　被　告　楊敏良
選任辯護人　楊大德律師
上列上訴人因過失致死等案件，不服臺灣臺中地方法院99年度交
易字第969號中華民國100年4月6日第一審判決（起訴案號：臺灣
臺中地方法院檢察署99年度偵字第 20485號、移送併辦案號：臺
灣臺中地方法院檢察署99年度偵字第 26551號），提起上訴，本
院判決如下：
    主  文
上訴駁回。
    事  實
一、楊敏良於民國（下同）99年6月27日下午，騎乘車牌號碼KY-
    85號重型機車，沿臺中市霧峰區（改制前為臺中縣霧峰鄉○
    ○○路由南往北方向行駛，嗣於同日下午 5時54分19秒至54
    分34秒間某時（起訴書誤載為下午 5時56分許），途經臺中
    市○○區○○路與仁愛路之交岔路口（即美群橋南端附近）
    時，理應注意車輛行駛時，駕駛人應注意車前狀況，並隨時
    採取必要之安全措施，及行經人車擁擠處所或因雨霧致視線
    不清時，應減速慢行，作隨時停車之準備，且事發當時日間
    自然光線、柏油路面濕潤無缺陷、道路無障礙物、視距良好
    、行車管制號誌正常，客觀上並無不能注意之情事，竟疏未
    注意車前狀況及減速慢行，即貿然通過前揭交岔路口。而同
    一時間，適有陳智宣騎乘車牌號碼TC5- 400號輕型機車（後
    座搭載陳艾筠）沿錦州路由北往南方向行駛，於途經上開交
    岔路口時，亦應注意車前狀況，並隨時採取必要之安全措施
    ，及轉彎車應禮讓直行車先行，且依當時客觀情狀，並無不
    能注意之情形，竟疏未注意上情，即貿然朝仁愛路方向左轉
    行駛。由於雙方各有上開過失，致雙方所騎乘之上開機車發
    生撞擊，使陳智宣及陳艾筠當場摔車，並導致陳艾筠受有右
    膝撕裂傷 2公分、多處擦挫傷等傷害，而陳智宣經送仁愛醫
    療團法人大里仁愛醫院急救後，延至99年6月28日11時18 分
    許，仍因腹部挫傷併肝脾破裂致出血性休克而傷重不治死亡
    。楊敏良肇事後，向據報前往事故現場處理之臺中市政府警
    察局霧峰分局交通分隊警員表明為肇事者，自首並願意接受
    裁判，始查悉上情。
二、案經陳艾筠訴由臺中縣警察局霧峰分局（現已升格改制為臺
    中市政府警察局霧峰分局）報請臺灣臺中地方法院檢察署檢
    察官偵查起訴。
    理  由
壹、證據能力部分：
一、按被告以外之人於偵查中向檢察官所為之陳述，除顯有不可
    信之情況者外，得為證據，刑事訴訟法第159條之1第 2項定
    有明文。蓋因檢察官與法官同為司法官，且檢察官代表國家
    偵查犯罪，依法有訊問被告、證人及鑑定人之權力，且須對
    被告有利、不利之情形均應注意，況徵諸實務運作，檢察官
    實施刑事偵查程序，亦能恪遵法定程序之要求，不致有違法
    取證情事且可信度極高，此外，依刑事訴訟法第248條第1項
    前段，於偵查中之被告，就證人所為證言本得詰問證人，其
    詰問權已受保障，此外，縱被告於偵查程序中未詰問證人，
    就得為證據之被告以外之人於偵查中向檢察官所為之陳述，
    其詰問權之欠缺，亦非不得於審判中由被告行使以補正，而
    完足為經合法調查之證據（最高法院97年度臺上字第356 號
    判決意旨參照）。又刑事訴訟法有關傳聞法則及例外規定（
    第159條至第159條之 5），於條文係明文規定得為證據者（
    如第159條之 1第1項），或條文已明定原則上有證據能力，
    但當事人不爭執或未抗辯其有例外否定證據能力之情形，即
    無蛇足說明其有證據能力之必要。同法第159條之1第2項規
    定：「被告以外之人於偵查中向檢察官所為之陳述，除顯有
    不可信之情況者外，得為證據。」係明文規定被告以外之人
    於偵查中向檢察官所為之陳述，原則上為法律規定有證據能
    力之傳聞例外，僅於顯有不可信之情況，始例外否定其得為
    證據……，此項未經被告詰問之被告以外之人於偵查中向檢
    察官所為之陳述，依刑事訴訟法第159條第1項、第159條之1
    第 2項之規定，除顯有不可信之例外情況外，原則上為「法
    律規定得為證據」之傳聞例外，依其文義解釋及立法理由之
    說明，並無限縮於檢察官在偵查中訊問證人之程序，應已給
    予被告或其辯護人對該證人行使反對詰問權者，始有證據能
    力之可言。為保障被告之反對詰問權，並與現行法對傳聞例
    外所建構之證據容許範圍求其平衡，證人在偵查中雖未經被
    告之詰問，倘被告於審判中已經對該證人當庭及先前之陳述
    進行詰問，即已賦予被告對該證人詰問之機會，則該證人於
    偵查中之陳述即屬完足調查之證據，而得作為判斷之依據（
    最高法院97年度臺上字第 405號判決意旨參照）。是被告以
    外之人前於偵查中已具結而為證述，已受真實性及任意性之
    擔保，故除反對該項供述得具有證據能力之一方，已釋明「
    顯有不可信之情況」之理由外，不宜遽指該證人於偵查中之
    陳述不具證據能力，方符前揭法條之立法意旨。查本件證人
    陳艾筠於檢察官偵查中所為之證述，被告及其選任辯護人並
    未提及檢察官在偵查時有任何不法取供之情形，是客觀上並
    無顯不可信之情況，且證人陳艾筠於原審及本院審理時，已
    基於證人之地位經合法具結，並在賦予被告對質詰問機會之
    情形下為證述，故上開證人陳艾筠於偵查中之證言，已屬完
    足證查之證據，自具有證據能力。
二、卷附現場照片、錄影光碟及翻拍照片均係以機械之方式所留
    存之影像，並非依憑人之記憶再加以轉述而得，並非供述證
    據，此外，復無證據證明有何偽造、變造或違法取得之情事
    ，且均與本件過失致死事實具有關聯性，各該附現場照片、
    錄影光碟及翻拍照片均有證據能力。
貳、實體部分：
一、訊據被告楊敏良，固坦承於上開時、地，駕駛前揭重型機車
    與被害人陳智宣所騎輕型機車發生碰撞，並導致陳智宣死亡
    及陳艾筠受傷之事實；惟矢口否認有何過失犯行，辯稱：當
    時伊的方向是綠燈，伊已經過了十字路口，死者陳智宣就突
    然從伊的左前方衝過來，伊完全沒有辦法防止云云。經查：
  (一)被告駕駛上開重型機車，於上揭時、地，與被害人陳智宣騎
    乘之前開輕型機車（後載陳艾筠）發生碰撞，造成陳智宣及
    陳艾筠當場摔車，並導致陳艾筠受有右膝撕裂傷 2公分、多
    處擦挫傷等傷害，而陳智宣經送仁愛醫療團法人大里仁愛醫
    院急救後，延至99年 6月28日11時18分許，仍因腹部挫傷併
    肝脾破裂致出血性休克而傷重不治死亡等事實，業據被告供
    明在卷，核與證人陳艾筠於偵查、原審及本院審理時之證述
    情節大致相符，並有道路交通事故調查報告表(一)、(二)（見臺
    中市政府警察局霧峰分局0000000000號卷第15─16頁），道
    路交通事故現場圖（見臺中縣警察局霧峰分局0000000000號
    卷第39頁）、陳艾筠之仁愛醫療財團法人大里仁愛醫院診斷
    證明書（見臺中市政府警察局霧峰分局0000000000號卷第28
    頁）各 1份，及蒐證相片21張（見臺中市政府警察局霧峰分
    局0000000000號卷第18至25頁）、臺灣臺東地方法院檢察署
    檢察官9 9年6月28日相驗訊問筆錄（見臺灣臺東地方法院檢
    察署99年度相字第 162號卷第38─39頁）、相驗屍體證明書
    （見上開9 9年度相字第162號卷第41頁）、檢驗報告書（見
    上開99年度相字第 162號卷64─73頁）、相驗照片（見上開
    99年度相字第162號卷第49─60頁）各1份在卷可憑，故被告
    駕駛上開重型機車於上開時地與陳智宣、陳艾筠騎乘之輕型
    機車發生車禍，致陳智宣、陳艾筠受傷，而陳智宣因而受傷
    後送醫不治死亡之事實，堪以認定。
  (二)按駕駛人應注意車前狀況，隨時採取必要安全措施，行經人
    車擁擠處所，或因雨霧致視線不清時，應減速慢行，作隨時
    停車之準備。道路交通安全規則第94條第3項、第93條第1項
    第 2款分別定有明文。被告駕車時本應遵守上揭交通安全規
    則，且依附卷之道路交通事故調查報告表(一)所載，本件肇事
    時光線日間自然光線、柏油路面濕潤無缺陷、道路無障礙物
    、視距良好、行車管制號誌正常，客觀上並無不能注意之情
    事。被告於途經前揭路段時，竟疏未注意車前狀況，且未減
    速慢行，致不慎撞及死者所騎乘之機車，致死者傷重死亡及
    告訴人受有多處擦挫傷等傷害，足見被告駕車行為顯有過失
    ，雖被告以前詞置辯，惟查：
  1.經原審當庭勘驗案發現場路口監視錄影光碟結果如下（詳參
    原審100年3月9日審理筆錄）：
   A、北往南部分：（即被害人行駛方向）
    於17時53分52秒，路口行駛車輛開始等停紅燈（8 部機車
      及 1部車號2039─UA自小客車等停），迄17時54分02秒，
      等停車輛紛紛啟動往前行駛。
    被害人機車於17時54分12秒，出現在畫面，車號2039─UA
      自小客車於17時54分14秒，離開畫面，被害人機車於17時
      54分19秒於畫面上消失。
    迄17時54分34秒，畫面上有穿著黃雨衣紅色機車騎士出現
      在被害人對向車道，並往右好奇察看。與被害人同向亦有
      一藍雨衣黑色安全帽機車騎士通過，亦往左好奇察看。
    於17時55分 0秒，畫面上被害人反向車道，方有一輛深色
      豐田自小客車及一輛車號IL─0030號白色箱型小客車通過
      畫面。
   B、南往北部分：（即被告行駛方向：）
    於17時54分07秒，被告行駛方向車道有一輛深色豐田自小
      客車出現在畫面上，其後有一穿著黃雨衣紅色機車騎士出
      現。
    於17時54分08秒，被告機車出現在畫面上，前有一輛深色
      豐田自小客車及穿著黃雨衣紅色機車騎士，後有一輛車號
      IL─0030號白色箱型小客車。
    於17時54分09秒─11秒，可看見被告機車行駛出雙黃線外
      ，駕駛在對向車道靠近雙黃線附近，並超越前方的豐田小
      客車的後半部，其後方有一輛車號IL─0030號白色箱型小
      客車。於17時54分12秒，被告機車於畫面上消失。
    於17時54分17秒後，畫面上無車輛。迄17時54分22秒與被
      告同向車道方有一小客車進入畫面，其後另有三部小自車
      ，於17時54分35秒全部通過畫面無停止行駛之情事。
    於17時54分38秒，與被害人同向車道有一藍雨衣黑色安全
      帽機車騎士通過畫面。
    依上開勘驗內容，被害人機車於17時54分12秒出現在畫面，
    於17時54分19秒於畫面上消失，迄17時54分34秒畫面上有穿
    著黃雨衣紅色機車騎士出現在被害人對向車道，並往右好奇
    察看，此時與被害人同向亦有一藍雨衣黑色安全帽機車騎士
    通過，亦往左好奇察看，顯見肇事業已發生，過往行人好奇
    察看，是本件肇事發生時間，應為案發日17時54分19秒至17
    時54分34秒間某時發生，而非同日17時56分許，合先敘明。
  2.又本件車禍目擊者即證人陳艾筠於99年 6月29日在臺灣臺東
    地方法院檢察署檢察官偵訊時結證稱：「……是我弟弟陳智
    宣機車載我，騎到美群橋跟大愛路的路口後，我們要左轉，
    因為那天又下小雨，所以我們騎很慢，轉到一半時，看到有
    一輛機車從錦州路過來，我看到那輛車還在遠處，我想叫弟
    弟停下來等對方，但是來不及叫就被撞飛出去，我弟弟在地
    上。」、「因為那天下雨所以我們車速很慢，對方車速很快
    ，我無法估計。」等語（詳參臺灣臺東地方法院檢察署99年
    度相字第 162號卷第43─44頁）；且於原審交互詰問時結證
    稱：「當天……是我弟弟載我，騎乘五十西西機車。」、「
    騎到霧峰那邊的某一個十字路口要準備左轉時，就看到被告
    從對向用很快的車速騎過來。」、「……我們看到被告很快
    過來，在被撞到的一剎那，發生的很快。」、「被告沒有等
    停紅燈，是直接穿越交岔路口。」、「（被告當時行車方向
    的號誌為何？）答：綠燈。）」、「我看到被告車的下一秒
    就被撞到。」、「（被撞當時，你感覺你的身體是向前衝，
    或是向左右兩邊衝？）答：被撞到時，我是從左方飛出去。
    」、「……是被告機車撞到我們機車。」、「（案發當時天
    氣如何？）答：下小雨。」、「（地面狀況如何？）答：濕
    的。」、「（當時車流量如何？）答：還蠻多車的。」、「
    車禍前，我的臉是看右方。」、「……因為在很遠的地方就
    看到他車速很快，一下子就到我們車旁邊，所以我覺得他車
    速很快。」、「……我有特別注意到被告的車，因為他的車
    是在我們的正前方過來。」、「我推測是被告從我們前面右
    側撞我們，所以我們才會倒過來，而且被告應該是騎在我們
    正前方，所以我才會注意到他，我們是被被告的車衝擊，才
    會倒在被告的車道上。」等語（詳參原審100年1月12日審判
    筆錄），依陳艾筠上開證述，案發時被告與陳智宣之行車方
    向號誌均為「綠燈」，被告直行，陳智宣欲左轉，陳智宣轉
    彎車理應讓被告直行車先行，陳智宣未讓被告車先行，即欲
    左轉而發生車禍，陳智宣固有過失，惟依前述勘驗內容，事
    發當日天候陰雨，行經該路段之機車騎士均穿著雨衣，且事
    發時尚有許多其他車輛經過上開路段，車道明顯擁擠；依前
    述說明，被告本應注意車前狀況，隨時採取必要安全措施，
    且應減速慢行，作隨時停車之準備。然參諸前述勘驗內容，
    被告機車於17時54分08秒出現在畫面上，並於17時54分09─
    11秒間，可看見被告機車行駛出雙黃線外，駕駛在對向車道
    靠近雙黃線附近，並超越前方的豐田小客車的後半部，顯見
    被告於進入路口前，係快速行駛，且因欲超車，而有逆向行
    駛於對向車道，並違規超車之事實存在。另參諸上揭原審勘
    驗本件案發現場路口監視錄影光碟檔案結果（本院於100年7
    月13日期日復再行勘驗結果亦同），被告機車於17時54分08
    秒出現在畫面上，於17時54分12秒離開畫面，時間約 4秒；
    而被害人機車於17時54分12秒出現在畫面，於17時54分19秒
    在畫面上消失，時間約 7秒，依被告與被害人兩人出現於畫
    面及消失之時間計算，被告於進入路口前，其車速約為被害
    人1.75倍。按被告駛入路口前，有違規跨越雙黃線逆向快速
    超車之情事，顯見被告於肇事前，本無遵守交通規則之心，
    被告辯稱其係慢速行車無違規之情事，實難採信。又依陳艾
    筠上開證述，陳智宣之機車欲左轉之時，陳艾筠見被告機車
    駛來，尚不及告誡陳智宣即遭被告機車所撞及，顯見被告車
    速之快，被告本應注意車前狀況，隨時採取必要安全措施，
    且應減速慢行，作隨時停車之準備，其竟快速駕駛，未注意
    在車前欲左轉由陳智宣所騎乘之機車以致肇事，被告顯有過
    失，應可認定。再者，參諸案發現場照片，陳智宣肇事後，
    遭被告機車衝撞，人往後飛離其機車，倒臥在被告機車之右
    前方，顯見被告撞擊被告機車力量之巨大，否則何能將陳智
    宣往後撞飛數公尺之遠，依被告自陳其機車重達約300公斤
    ，且審諸被告駕駛機車入路口前本是快速超車急駛，及陳艾
    筠證述案發時被告之機車係快速前來，與參酌陳智宣遭撞擊
    後之飛落倒臥地點等情，堪認被告於撞擊陳智宣機車前，確
    係快速行駛無誤，否則依被告所言其剛起步，車速甚慢，在
    無任何遮蔽視線之情事下，被告何會未查覺陳智宣之機車在
    前正欲左轉？且何能將陳智宣撞飛數公尺之遠？在在顯示，
    被告於肇事前車速甚快，致未能及時注意陳智宣之機車正在
    左轉，因而肇事，被告就本件肇事亦有所過失，實堪認定。
  (三)至於被告辯稱：伊當時行經案發地時，係死者騎乘機車違規
    左轉，並以其車頭撞擊伊之機車車輪位置，且撞擊後，死者
    飛出並撞斷伊之機車前車輪擋泥板（以被告騎乘之BMW 牌該
    型大型重型機車而言，即俗稱「鳥嘴」之物品），並非伊撞
    擊死者，伊並無任何過失云云。然查：
  1.本件案發後，死者騎乘之上開機車車頭（即前車輪及車輪上
    蓋）並無毀損，而被告騎乘之機車前車輪上蓋（即上揭所稱
    「鳥嘴」之物）則破裂，有肇事機車車損照片附卷可稽。依
    照片所示機車毀損狀態，顯係被告騎乘之機車車頭撞擊死者
    騎乘之機車車身，並非死者之機車車頭撞擊被告之機車。被
    告前揭所辯，與客觀證據不符，難認屬實。
  2.又被告辯稱：伊之機車「鳥嘴」，係遭死者騎乘機車撞擊伊
    之機車後，死者身體飛出撞擊，故發生斷裂云云。惟死者經
    法醫相驗後，認係「腹部挫傷併肝脾破裂」引發出血性休克
    而死亡，有上開臺灣臺東地方法院檢察署相驗屍體證明書在
    卷足憑。若如被告所辯係死者之機車車頭撞擊被告之機車，
    則依物理慣性原理，死者身體自機車拋出前，應未受重大撞
    擊及阻礙（若已受到自己之機車牽絆撞擊或阻礙，以死者身
    體之一般重量，難認有拋高並撞斷被告機車「鳥嘴」之可能
    ），則死者往前方拋出後，亦以頭部或胸部等前方位置撞擊
    該「鳥嘴」之可能性較高，腹部撞擊之機率甚微。再者，參
    酌現場照片，被告機車之「鳥嘴」，係長條形且有彈性之物
    ，若以死者於案發時係「左轉彎」之行進狀態，且案發地係
    車多路小之處，衡情死者之車速應屬甚低（此係物理原則，
    若死者在該處高速過高，則不可能順利轉彎），縱認死者之
    腹部確有撞擊上開「鳥嘴」，死者亦不致受有「腹部挫傷併
    肝脾破裂」之重度傷勢。反之，被告騎乘之機車係排氣量逾
    1130c.c之大型重型機車（參警卷第 35頁被告之機車行車執
    照一份），車重逾 300公斤，此經被告於原審審理中自承無
    訛。是死者於左轉彎時，若遭被告之前開機車撞擊，則不論
    係何處撞擊死者腹部，因車重所引致之巨大質量，將導致身
    體承受巨大之撞擊傷害，此乃符合法醫相驗死者死因之上揭
    結果。
  3.綜上，足認案發時，係被告之機車車頭撞擊死者陳智宣所騎
    乘之機車右側車身，被告前揭所辯顯係臨訟卸責之詞，不足
    採信。是被告於案發時，騎乘車重逾 300公斤之大型重型機
    車行經車多路狹之案發地，且當時為雨天路滑，其更應將車
    速減至最低通過該處，且隨時注意車前狀況，而當時被告亦
    無不能注意之情事，卻未注意及此，致撞擊死者之機車，引
    發死者死亡之結果，其有過失，已堪認定。是原審辯護人聲
    請將本件移送鑑定並無必要，已經原審於判決中併予敘明。
  (四)另查，被害人陳智宣及告訴人陳艾筠因被告過失肇事，導致
    陳艾筠受有右膝撕裂傷 2公分、多處擦挫傷等傷害，而陳智
    宣經送仁愛醫療團法人大里仁愛醫院急救後，延至99年 6月
    28日11時18分許，仍因腹部挫傷併肝脾破裂致出血性休克而
    傷重不治死亡，已如前述，足認告訴人陳艾筠受之傷害及被
    害人陳智宣死亡之結果與本件車禍確有相當因果關係。至於
    死者陳智宣固亦有疏未於注意車前狀況及未禮讓直行車先行
    而與有過失，然不能因之而完全減免被告罪責，附此敘明。
  (五)綜上，被告本件對於告訴人陳艾筠受傷及被害人陳智宣車禍
    死亡乙情，應有過失，而被告之過失駕駛行為，核與陳艾筠
    受傷及被害人陳智宣死亡間，具有相當因果關係，已如前所
    論述。本案事證明確，被告過失致人於死及致人於傷之犯行
    ，洵堪認定。
二、核被告所為，係犯刑法第276條第1項之過失致人於死罪及第
    284條第1項前段之過失傷害罪。被告一過失行為而致陳艾筠
    受傷及被害人陳智宣禍死亡，一行為觸犯數罪名，應從一重
    以過失致人於死罪處斷。又被告於肇事後，自首而接受裁判
    ，此有臺中縣警察局道路交通事故肇事人自首情形紀錄表附
    卷可憑，爰依刑法第62條前段之規定，減輕其刑。
三、原審以被告本案之事證明確，並審酌被告於本件車禍同負過
    失責任、犯後否認犯行，且未能與告訴人達成民事和解之態
    度，及被告為高中學歷之智識程度，未曾受有期徒刑以上罪
    之宣告（參卷附被告之前科紀錄表），素行尚可等一切情狀
    ，暨檢察官就科刑之意見，量處如原審判決主文所示之刑，
    並諭知易科罰金之折算標準。經核其認事用法，均屬正確，
    量刑亦稱妥適。被告上訴猶執前詞否認犯行，其所為之各項
    辯解均不足採憑，已詳述如前。是被告本案之上訴，為無理
    由，應予駁回。
據上論斷，應依刑事訴訟法第368條，判決如主文。
本案經檢察官劉家芳到庭執行職務。
中    華    民    國    100    年    11    月    1    日
            刑事第十一庭  審判長法  官  郭  同  奇
                                法  官  陳  慧  珊
                                法  官  張  智  雄
以上正本證明與原本無異。
不得上訴。
                                書記官  林  明  冬
中    華    民    國    100    年    11    月    1    日
附錄論罪科刑法條：
中華民國刑法第276條第1項
（過失致死罪）
因過失致人於死者，處 2 年以下有期徒刑、拘役或 2 千元以下
罰金。
中華民國刑法第284條第1項
（過失傷害罪）
因過失傷害人者，處6月以下有期徒刑、拘役或5百元以下罰金，
致重傷者，處1年以下有期徒刑、拘役或5百元以下罰金。